臺灣臺中地方法院刑事判決
110年度易字第1576號
公  訴  人  臺灣臺中地方檢察署檢察官
被      告  林翰    民國00年0月00日生



選任辯護人  慶啓羣律師（法律扶助）
輔  佐  人  林叡  

上列被告因竊盜案件，經檢察官聲請以簡易判決處刑（110年度
速偵字第1409號），本院認不宜以簡易判決處刑（110年度中簡
字第704號），改依通常程序審理，判決如下：
    主  文
丙○無罪，並令入相當處所施以監護壹年。
    理  由
一、聲請簡易判決處刑意旨略以：被告丙○意圖為自己不法之所
    有，基於竊盜之犯意，於民國110年3月11日上午8時55分許
    ，在址設臺中市○區○○路000號之「中日超商」內，徒手竊取
    丁○○所管領之玉山竹葉青酒1瓶（價值新臺幣【下同】170元
    ）得逞，未結帳即打開瓶蓋飲用2口，再放回貨架上後離去
    ，經丁○○察覺有異，調閱監視器並報警處理，為警當場扣得
    上開玉山竹葉青酒1瓶（已發還）。因認被告涉犯刑法第320
    條第1項之竊盜罪嫌等語。
二、被告於110年3月11日上午8時55分許，在址設臺中市○區○○路
    000號、丁○○所任職之「中日超商」內，徒手竊取擺放在貨
    架上之玉山竹葉青酒1瓶，打開瓶蓋飲用後放回貨架上，未
    結帳即離去等情，業據證人即告訴人丁○○於警詢及本院審理
    時證述明確（見110速偵1409卷第39-43頁，本院110易1576
    卷第118-122頁），並有職務報告書、臺中市政府警察局第
    三分局扣押筆錄、扣押物品目錄表、贓物認領保管單、監視
    器影像翻拍照片及光碟與現場照片在卷可稽（見110速偵140
    9卷第23頁、第49-69頁，光碟置於110速偵1409卷附光碟片
    存放袋），亦有玉山竹葉青酒1瓶扣案可憑，是被告確有上
    開行為，且客觀上該當於竊盜罪之構成要件，固堪認定。
三、惟按行為時因精神障礙或其他心智缺陷，致不能辨識其行為
    違法或欠缺依其辨識而行為之能力者，不罰；又被告行為不
    罰者，應諭知無罪之判決，刑法第19條第1項、刑事訴訟法
    第301條第1項後段分別定有明文。刑法第19條關於精神障礙
    或其他心智缺陷者責任能力之規定，採混合生理學及心理學
    之立法體例，區分其生理原因與心理結果二者而為綜合判斷
    。在生理原因部分，事涉醫學上精神病科之專門學識，非由
    專門精神疾病醫學研究之人員或機構予以診察鑑定，不足以
    資判斷，自有選任具該專門知識經驗者或囑託專業醫療機構
    加以鑑定之必要；在心理結果部分，則以行為人之辨識其行
    為違法之能力（辨識能力），或依其辨識而行為之能力（控
    制能力），由法院判斷行為人於行為時是否屬不能、欠缺或
    顯著減低為斷。倘經鑑定結果，行為人行為時確有精神障礙
    或其他心智缺陷，則是否此等生理因素，導致其違法行為之
    辨識能力或控制違法行為之能力，因而產生不能、欠缺或顯
    著減低之心理結果，亦即二者有無因果關係存在，得阻卻或
    減輕刑事責任，應由法院本於職權判斷評價之（最高法院11
    0年度台上字第3273號判決意旨參照）。經查：
  ㈠被告自105年10月起，因罹患思覺失調症，有怪異行為、混亂
    言談、持續妄想症狀，影響其語言、記憶、情感、知覺感覺
    及判斷能力等認知功能，長期在臺中榮民總醫院（下稱臺中
    榮總）進行門診與居家治療接受抗精神病藥物，復因藥物順
    從性不佳，治療效果不好，症狀改善有限，並領有中度身心
    障礙證明等情，有被告之身心障礙證明影本、臺中榮總診斷
    證明書、臺中榮總110年7月8日中榮醫企字第1104202215號
    函及檢附被告之病歷資料、臺中市政府社會局110年7月9日
    中市社障字第1100080508號函及檢附被告之身心障礙證明申
    請與鑑定資料附卷可考（見110速偵1409卷第91-92頁，本院
    110中簡704卷第51頁、第99-243頁），被告於本案行為時有
    精神疾病，至為顯然。再參諸被告於本案竊盜犯行後之同日
    下午1時24分許進行警詢時，除坦承其有在中日超商內飲用
    玉山竹葉青酒，且未結帳之情形外，就警員詢問之其他問題
    均保持沉默或處於「喃喃自語、答非所問」之狀況（見110
    速偵1409卷第27-33頁）；嗣於本院訊問時持續重複「他是
    在跟我玩」、「不要抓我坐牢（或去關）」等語，或保持沉
    默，僅以點頭或搖頭方式表達意見，或做出雙手比「YA」之
    手勢之行為（見本院110中簡704卷第81-84頁），於本院審
    理時亦有無法切題回應、持續重複「我已經把錢還給告訴人
    」、「我錢已經付了，不要抓我出去關」等語、自己喃喃自
    語或朝證人丁○○喃喃自語或沉默、抓頭、反覆起身、坐下或
    轉圈等等言行（見本院110易1576卷第111-131頁），客觀上
    已足認被告在案發當日及案發後之精神狀態、行為舉止均與
    常人不同。
  ㈡本院囑託臺中榮總就被告案發時之精神狀況進行鑑定，結果
    略以：被告於鑑定時一直走來走去，有困難靜坐在椅子上，
    奇怪動作如膜拜、面壁、一直做隔空抓東西之動作、喃喃自
    語但不成語言，疑似幻聽現象，無法與外界有真實互動，就
    個人基本資料只能回答姓名，而無法就問題為有意義之回應
    或與外界溝通，整體狀態混亂，有明顯精神症狀之干擾，衝
    動控制差，亦有困難遵守要求與指令。而依被告之陳述、輔
    佐人即被告胞弟乙○之陳述、被告之病歷與本案全部卷證資
    料，被告自發病後無明確疾病緩解時期，日常生活均以明顯
    精神症狀、混亂行為為主。其目的性的行為如拿取食物、飲
    食，可能與處理生理需求相關，但此類行為在社區中大多以
    不符合社會規範與違法方式為之，如直接拿取而非付款繳費
    後食用。故其「案發時」，多依其生理衝動與需求，進行有
    意義或難以旁人難以了解意義之行為。推論其「案發時」 
    ，無法瞭解行為不符合社會與法律規範，亦缺乏控制其行為
    符合社會與法律規範之能力。故其犯行時，應屬無責任能力
    之人等語，有該院精神鑑定報告書存卷足憑（見本院110易1
    576卷第61-69頁），而該鑑定報告係由具精神醫學專業之鑑
    定機關綜合被告之個人生活史、疾病史、家族史、神經及身
    體檢查、心理衡鑑等項目，本於專業知識與臨床經驗所為之
    判斷，無論鑑定機關之資格、理論基礎、鑑定方法及論理過
    程，形式上及實質上均無未盡確實或欠缺完備等瑕疵，與本
    院於訊問、審理時所見被告之言語、行為等情況，亦有若干
    相符之處，是上開鑑定之結論應可採信，堪認被告行為時，
    確因其精神疾病影響對日常生活行為之判斷，致其不能辨識
    其行為違法，或依其辨識而為行為甚明。
  ㈢綜上所述，被告於本案竊盜行為時，因前述精神障礙而欠缺
    辨識能力與控制能力，應堪認定，揆諸首揭規定與說明，其
    行為自屬不罰，應為被告無罪之諭知。
四、本案應令被告接受1年之監護處分：
　㈠刑法採刑罰與保安處分雙軌制度，在刑罰之外，特設保安處
    分專章，對於具有犯罪危險性者施以矯正、教育、治療等適
    當處分，以防止其再犯，危害社會安全。刑法第87條第1項
    、第3項即規定：因第19條第1項之原因而不罰者，其情狀足
    認有再犯或有危害公共安全之虞時，令入相當處所或以適當
    方式，施以監護，期間為5年以下；其執行期間屆滿前，檢
    察官認為有延長之必要者，得聲請法院許可延長之，第1次
    延長期間為3年以下，第2次以後每次延長期間為1年以下。
    但執行中認無繼續執行之必要者，法院得免其處分之執行。
    該條所定之監護處分，性質上有監禁與保護之雙重意義，一
    方面使受處分人與社會隔離，以免危害社會，他方面給予適
    當治療，使其回歸社會生活，是行為人如因不能辨識行為違
    法或欠缺依其辨識而行為之能力而不罰者，法院衡酌行為人
    之危險性，認為有危害公共安全之虞，為達到防衛社會之目
    的，有對其採取隔離、保護與治療措施之必要時，即得宣告
    監護處分。
　㈡查被告長期罹患「思覺失調症」，過去曾有長期按鄰居門鈴
    、發出騷擾人之怪聲、敲門或腳踢之攻擊他人等干擾行為，
    警方長期被通知，亦曾經鄰居通知警方將其強制送醫，而輔
    佐人平時外出工作，被告之奶奶無法盯著被告服藥，被告對
    於指令無法遵從，且根據殘餘精神症狀、病識感差、無法配
    合調藥等，即有藥物順從性不佳之情形，被告之症狀改善有
    限。又被告因為長期受到精神症狀影響，常常會有混亂行為
    ，衝動控制也較差，經鑑定機關認其再犯可能性高，也對公
    共安全有造成危害之可能，故有入相當處所監護之需求，建
    議令被告接受更密集的醫療介入，譬如精神急性與慢性病房
    住院治療，為期約1年，密切觀察被告精神狀況調整藥物，
    以期達到更佳之疾病治療效果。惟若其早期改善，應儘早賦
    歸社會，減少對其生活自由之限制等情，有上開臺中榮總函
    文、被告之病歷資料與精神鑑定報告書附卷可稽（見本院11
    0中簡704卷第99-151頁，本院110易1576卷第61-69頁）。佐
    參被告前於107年、108年間，因4次竊盜犯行，經本院囑託
    衛生福利部草屯療養院進行精神鑑定後，綜合全部事證認被
    告之辨識行為違法及依其辨識而行為之能力顯著減低，判決
    判處拘役刑並諭知緩刑，命其於緩刑期間內定期就診治療；
    另於108年間，因2次竊盜犯行，分別經檢察官職權為不起訴
    處分確定等情，有本院108年度簡字第1262號刑事判決、臺
    灣臺中地方檢察署檢察官107年度偵字第28920號、108年度
    偵字第9059號不起訴處分書及臺灣高等法院被告前案紀錄表
    存卷可佐（見本院110易1576卷第9-15頁、第103-108頁），
    被告所犯前揭案件之情節、行為手段均與本案相似，令其自
    主接受醫學治療之具體成效似乎有限，且依被告於本院訊問
    及審理時所為上開言語、舉止，被告顯然缺乏病識感及自我
    約制能力。交互以觀，被告之精神疾病已延續數年，雖有陸
    續接受治療，不僅未見顯著起色，反而趨於嚴重，被告之家
    人就照護、監督被告，使其持續接受適當治療，控制上述病
    症，亦有困難，是以被告自身之疾病狀態，非予以相當期間
    隔離，並強制接受治療，實難期待獲得改善，且有再犯之虞
    ，對不特定民眾財產之侵害具危險性，即致生公共安全秩序
    之危險，有施以監護處分之必要。
　㈢輔佐人雖稱：被告現在的狀況好很多，2年來只有再發生過1
    次，且被告幾乎日常生活都能自理，也沒有傷害過任何人，
    強迫接受密集治療、看不到家人對被告而言是很大的煎熬等
    語（見本院110易1576卷第99-100頁）；辯護人亦為被告辯
    稱：鑑定報告只是醫生的臆測，被告除了打開那瓶酒外，未
    傷害任何人，對公共安全沒有危害，有家人陪伴應較諸令其
    受監護為佳等語，然上開鑑定報告書所載意見乃鑑定機關本
    於專業知識、經驗，綜合被告過往就診情形及本案事證所為
    之判斷，尚無不可信之情形，已如前述。何況被告近年屢以
    相似手段侵害他人財產法益，縱非難以替代或回復之重大法
    益，仍有保護之必要，難認被告因病顯露於外之行為對告公
    共安全無危險，故渠等前揭所陳之詞，均無可採。
　㈣再按保安處分係針對特定行為人將來之危險性所為，其宣告
    應與行為人所為行為之嚴重性、所表現之危險性及對其未來
    行為之期待性相當，綜合考量本案情節、被告之個人史（包
    含前案素行）、罹病期間、症狀輕重、治療狀況、鑑定機關
    之專業意見及被告再犯之危險性等情狀，依刑法第87條第1
    項、第3項規定，令入相當處所，施以監護1年，以收個人治
    療及社會防衛之效。
五、按犯罪所得，屬於犯罪行為人者，沒收之；犯罪所得已實際
    合法發還被害人者，不予宣告沒收或追徵，刑法第38條之1
    條第1項、第5項分別定有明文。本案被告竊得之玉山竹葉青
    酒1瓶，經警發還與告訴人，此有上開贓物認領保管單可證
    ，且被告於輔佐人之協助下，已為同等價值之賠償，足認告
    訴人所受之財產上損害已獲彌補，被告不復享有其犯罪所得
    之利益，爰不予宣告沒收或追徵。
據上論斷，應依刑事訴訟法第452條、第301條第1項後段、第2項
，刑法第19條第1項、第87條第1項、第3項，判決如主文。
本案經檢察官洪國朝聲請簡易判決處刑，檢察官甲○○到庭執行職
務。
中　　華　　民　　國　　111 　年　　4 　　月　　26　　日
                  刑事第十五庭  法  官  鄭咏欣 
以上正本證明與原本無異。
如不服本判決應於收受送達後20日內向本院提出上訴書狀，並應
敘述具體理由；其未敘述上訴之理由者，應於上訴期間屆滿後20
日內向本院補提理由書（均須按他造當事人之人數附繕本）「切
勿逕送上級法院」。
告訴人或被害人如不服判決，應備理由具狀向檢察官請求上訴，
上訴期間之計算，以檢察官收受判決正本之日起算。
                                書記官  施佑諭     
中　　華　　民　　國　  111   年　　4    月　 　27 　日